ACORDAO-COMPLETO-2557692

ACÓRDÃO 7167/2022 ATA 40/2022 - SEGUNDA CÂMARA

VISTOS, relatados e discutidos estes autos em que se analisa a concessão de aposentadoria ao Sr. Adao Luiz de Freitas, ex-servidor do Ministério da Saúde de Rondônia;
ACORDAM os Ministros do Tribunal de Contas da União, reunidos em Sessão da 2ª Câmara, ante as razões expostas pelo Relator, e com fulcro nos incisos III e IX do art. 71 da Constituição Federal e nos arts. 1º, inciso V, e 39, inciso II, da Lei 8.443/1992, c/c o art. 259, inciso II, do Regimento Interno/TCU, em:
9.1. considerar legal a concessão de aposentadoria em favor do Sr. Adao Luiz de Freitas e autorizar o registro do correspondente ato;
9.2. dar ciência ao Ministério da Saúde de que é ilegal a manutenção do pagamento da vantagem referente a URP, para servidor não alcançado pela Lei 10.855/2004, mediante sentença judicial que não prevê a continuidade do pagamento após o subsequente reajuste salarial (vide Acórdão 1614/2019-TCU-Plenário, Relatoria da Ministra Ana Arraes) ;
9.3. encaminhar cópia deste Acórdão ao Órgão responsável pela concessão, informando que o teor integral poderá ser obtido no endereço eletrônico www.tcu.gov.br/acordaos.

Aposentadoria em favor de Adão Luiz de Freitas no cargo de auxiliar operacional de serviços do Ministério da Saúde.

Segunda Câmara

Ministério da Saúde.

3. Interessados/Responsáveis:
3.1. Interessado: Adao Luiz de Freitas (XXX.048.302-XX).

13.1. Ministros presentes: Bruno Dantas (Presidente), Aroldo Cedraz e Antonio Anastasia (Relator).
13.2. Ministro-Substituto presente: Marcos Bemquerer Costa.

ANTONIO ANASTASIA

Aprecia-se ato de aposentadoria em favor de Adao Luiz de Freitas no cargo de auxiliar operacional de serviços do Ministério da Saúde (peça 3) . 
2. 	Reproduzo a seguir a instrução da Secretaria de Fiscalização de Integridade de Atos e Pagamentos de Pessoal (peça 5) , ratificada por um dos diretores da unidade (peça 6) , no sentido de considerar ilegal a inativação. 
3.	Na sequência reproduzo o parecer do Ministério Público junto ao TCU (peça 8) , na pessoa do Procurador Sérgio Ricardo Costa Caribé, que se manifestou pela legalidade do ato, tendo em vista que a rubrica irregular não consta mais dos pagamentos atuais.
"INTRODUÇÃO
Trata-se de ato de aposentadoria, submetido, para fins de registro, à apreciação do Tribunal de Contas da União (TCU) , de acordo com o art. 71, inciso III, da Constituição Federal.  O ato foi cadastrado e disponibilizado ao TCU por intermédio do Sistema e-Pessoal, na forma do art. 2º e 4º da Instrução Normativa TCU 78/2018.
O ato desse processo pertence às seguintes unidades:
Unidade emissora: MINISTÉRIO DA SAÚDE.
Unidade cadastradora:  MINISTÉRIO DA SAÚDE.
Subunidade cadastradora: NÚCLEO ESTADUAL DO MINISTÉRIO DA SAÚDE DE RONDONIA/NEMS/RO.
EXAME TÉCNICO
Procedimentos aplicados
Os procedimentos para exame, apreciação e registro de atos de pessoal encontram-se estabelecidos na Instrução Normativa TCU 78/2018 e na Resolução TCU 206/2007. Essas normas dispõem que os atos de pessoal disponibilizados por meio do e-Pessoal devem ser submetidos previamente a críticas automatizadas, com base em parâmetros predefinidos.
As críticas das informações cadastradas na etapa de coleta do ato foram elaboradas e validadas levando-se em conta as peculiaridades de cada ato. Os itens verificados nessa etapa são inerentes a dados cadastrais, fundamentos legais, mapa de tempo, ficha financeira, assim como eventuais ocorrências de acumulação. Trata-se de verificações abrangentes, minuciosas e precisas e sem a necessidade de ação humana e, portanto, menos suscetível a falhas. As críticas aplicadas estão discriminadas no sistema, no Menu e-Pessoal, opção "Crítica", que podem ser acessadas mediante concessão de perfil específico a servidores do TCU responsáveis pela análise.
Além das críticas automatizadas, há verificação humana adicional no caso de haver alertas do sistema ou informações não formatadas, como esclarecimentos do gestor ou do controle interno.  
As críticas também consideram os registros do Sistema Integrado de Administração de Recursos Humanos (Siape) . O Siape disponibiliza informações atualizadas sobre as parcelas que integram os proventos, diferentemente, portanto, do e-Pessoal, que informa as parcelas no momento do registro do ato. 
Essa confrontação com o Siape fornece uma visão atual e verdadeira da situação, o que permite descaracterizar irregularidades e inconsistências que, embora constantes do e-Pessoal, já foram corrigidas.
As verificações detectadas no ato encontram-se discriminadas na aba de pendências do ato no sistema e-Pessoal, bem como no espelho do ato contemplado por esta instrução.
Exame das Constatações
Ato: 39672/2019 - Inicial - Interessado (a) : ADAO LUIZ DE FREITAS - CPF: XXX.048.302-XX
Parecer do Controle Interno: considerar o ato Legal com esclarecimentos. Justificativa:  Esclarecimentos quanto ao recebimento de rubrica de decisão judicial de planos econômicos.
Constatações e análises: 
0. Houve o registro de pelo menos uma rubrica com 'Denominação para análise pelo TCU = Decisão judicial (10289 - DECISAO JUDICIAL N TRAN JUG AP (Decisão judicial - Outros) - R$ 291,68) .
Justificativa do Gestor de Pessoal: Não há. Verificação efetuada no âmbito do TCU.
Análise do Controle Interno:  Não há. Verificação efetuada no âmbito do TCU.
Análise da Equipe Técnica: Legal
Trata-se de recebimento da rubrica judicial com trânsito em julgado, no valor de R$ 291,68, relativa à reimplantação da UTP (26,05%) . Contudo, referida parcela não mais está sendo paga. Assim, não há óbice à legalidade do ato.
0. O Controle interno emitiu parecer pela legalidade com esclarecimentos.
Justificativa do Gestor de Pessoal: Não há. Verificação efetuada no âmbito do TCU.
Análise do Controle Interno:  Não há. Verificação efetuada no âmbito do TCU.
Análise da Equipe Técnica: Legal
Os esclarecimentos apontados pelo Controle Interno são irrelevantes para a análise da legalidade do ato ou já foram analisados em crítica específica do e-Pessoal.
0. Ato com anexo do tipo 'Sentença judicial' (75/2013) .
Justificativa do Gestor de Pessoal: Não há. Verificação efetuada no âmbito do TCU.
Análise do Controle Interno:  Não há. Verificação efetuada no âmbito do TCU.
Análise da Equipe Técnica: Ilegal
Jurisprudência do TCU ensina que tais valores pagos a título de URP já deveriam ter sido absorvidos pelos sucessivos planos de carreira em benefício de todas as carreiras do serviço público.
O quadro resumo de ocorrências e, quando for o caso, o detalhamento da norma legal e da jurisprudência para as inconsistências acima elencadas encontra-se no anexo II dessa instrução. 
Encaminhamento do ato: 
Considerar ILEGAL e recusar registro do ato de Aposentadoria 39672/2019 - Inicial de ADAO LUIZ DE FREITAS do quadro de pessoal do órgão/entidade MINISTÉRIO DA SAÚDE, com base nos arts. 71, inciso III, da Constituição Federal, 1º, inciso V, e 39, inciso II, da Lei 8.443/1992 e 260, § 1º, do Regimento Interno. 
CONCLUSÃO
A abrangência e a profundidade das verificações levadas a efeito fundamentam convicção de que o ato 39672/2019 pode ser apreciado pela ilegalidade, em razão das irregularidades apontadas no item Exame das Constatações desta instrução, que representam afronta à legislação e à jurisprudência de referência
PROPOSTA DE ENCAMINHAMENTO
Ante o exposto, com fundamento no art. 71, inciso III, da Constituição Federal, no art. 1º, inciso V, e art. 39, incisos I e II, da Lei 8.443/1992, no art. 260 do Regimento Interno do Tribunal de Contas da União, propõe-se: 
Considerar ILEGAL e recusar registro do ato de Aposentadoria 39672/2019 - Inicial de ADAO LUIZ DE FREITAS do quadro de pessoal do órgão/entidade MINISTÉRIO DA SAÚDE, com base nos arts. 71, inciso III, da Constituição Federal, 1º, inciso V, e 39, inciso II, da Lei 8.443/1992 e 260, § 1º, do Regimento Interno."
*** Parecer do MPTCU ***
"Trata-se da apreciação, para fins de registro, de ato de concessão de aposentadoria emitido pelo Ministério da Saúde. 
A Unidade Técnica (Sefip) propõe a ilegalidade do referido ato, em razão da inclusão no ato de parcelas judiciais relativas a planos econômicos não absorvidos pelos aumentos concedidos à carreira após os provimentos jurisdicionais.
De fato, acerca das parcelas de planos econômicos, vale lembrar que, por meio do Acórdão 2161/2005-TCU-Plenário, relatado pelo Ministro Walton Alencar Rodrigues, a jurisprudência deste Tribunal se pacificou no sentido de que as mesmas devem ser absorvidas pelos aumentos concedidos às carreiras dos servidores. 
Tal entendimento fundamentou-se na jurisprudência do Supremo Tribunal Federal, segundo a qual os servidores públicos não têm direito a regime de vencimentos, de modo que a implantação de novos planos de carreira permite a absorção dos valores garantidos por sentenças judiciais, desde que não implique diminuição no total percebido pelo servidor, senão vejamos:
É firme a jurisprudência do STF no sentido de que a garantia do direito adquirido não impede a modificação para o futuro do regime de vencimentos do servidor público. Assim, e desde que não implique diminuição no quantum percebido pelo servidor, é perfeitamente possível a modificação no critério de cálculo de sua remuneração. (RE 241.884/ES) 
No entanto, verifica-se que a parcela irregular não consta mais dos proventos tratados nos autos, conforme se verifica no contracheque relativo ao mês 07/2022, constante da instrução daquela Sefip (peça 5, p. 4) , e no contracheque do mês 09/2022 incluído por este Gabinete, à peça 7.
Dessa forma, com as devidas vênias por divergir do encaminhamento proposto pela Unidade Técnica, entende-se que deve ser aplicado ao caso o disposto no art. 6º, § 1º, da Resolução TCU 206/2007, que assim dispõe, in verbis:
§ 1º Os atos que, a despeito de apresentarem algum tipo de inconsistência ou irregularidade em sua versão submetida ao exame do Tribunal, não estiverem dando ensejo, no momento de sua apreciação de mérito, a pagamentos irregulares, serão considerados legais, para fins de registro, com determinação:
I - ao órgão ou à entidade de origem para efetivação das devidas anotações nos assentamentos funcionais dos servidores;
II - à unidade técnica competente para as devidas correções no Sistema Sisac.
Ante o exposto, este membro do Ministério Público junto ao TCU, propõe que o ato constante dos autos seja considerado legal, com a consequente concessão do seu registro, nos termos do art. 6º, § 1º, da Resolução TCU 206/2007, tendo em vista que a rubrica irregular não consta mais dos pagamentos atuais."
É o relatório.

não há

Procurador Sergio Ricardo Costa Caribé.

APOSENTADORIA. PAGAMENTO INDEVIDO DE PARCELA REFERENTE À CORREÇÃO DE PLANOS ECONÔMICOS. IRREGULARIDADE JÁ SANADA PELO ÓRGÃO EMISSOR. LEGALIDADE. AUTORIZAÇÃO PARA REGISTRO DO ATO. CIÊNCIA.

APOSENTADORIA (APOS)

Secretaria de Fiscalização de Integridade de Atos e Pagamentos de Pessoal e de Benefícios Sociais (Sefip).

Em análise, ato de concessão de aposentadoria em favor de Adao Luiz de Freitas, ex-servidor do Ministério da Saúde de Rondônia, submetido à apreciação do Tribunal de Contas da União para fins de registro.
2. 	A Secretaria de Fiscalização de Integridade de Atos e Pagamentos de Pessoal e de Benefícios Sociais (Sefip) conclui pela negativa de registro do ato em razão da inclusão de parcela relativa à correção monetária de planos econômicos, cujos valores deveriam ter sido absorvidos pelos reajustes salariais decorrentes da implantação de novos planos de carreira, no valor de R$ 291,68 (peças 5 e 6) .
3. 	Contudo, o MPTCU apontou que a referida parcela deixou de constar no contracheque do ex-servidor, devendo ser aplicado o previsto no art. 260, § 4º do Regimento Interno, no sentido de considerar o ato legal, devendo ser consignada no julgamento a ressalva em relação à falha que deixou de existir (peça 8) .
4. 	Passo a deliberar.
5. 	Acompanho as considerações do Parquet, transcritas no Relatório, e as adoto como razões de decidir.
6. 	De fato, em consulta aos sistemas informatizados do Tribunal, verifico que deixou de constar no contracheque atualizado do ex-servidor, no sistema Siape, parcela referente à decisão judicial para correção de planos econômicos.
7. 	Portanto, deve ser considerado legal e autorizado o registro do ato de aposentadoria em exame, sem prejuízo de dar ciência ao Ministério da Saúde sobre a irregularidade que deixou de existir, nos termos do art. 260, § 4º do Regimento Interno.
TCU, Sala das Sessões, em 22 de novembro de 2022.
ANTONIO ANASTASIA 
Relator